REPERTOIRE COTE CAC: 20180515 CABINET DE MANUEL VALLS Premier ministre DE 2014 Ā 2016.
ARCHIVES NATIONALES SECTION DES MISSIONS CENTRE DES ARCHIVES CONTEMPORAINES
DOSSIERS DE Bernard Salzmann ET DE Maud Bailly, CONSEILLERS EN CHARGE DE L’ÉCONOMIE, DES FINANCES ET DES ENTREPRISES. 2014-2016
2014-2016
20180515
AN-2018-0515-1 à AN-2018-0515-11
Bernard Salzmann; Maud Bailly; CABINET DE Manuel Valls, Premier ministre
11 cartons DIMAB soit 4 m. l.
COMMUNICABILITÉ
ART.9: 50 ANS (PROTECTION DE LA VIE PRIVÉE) ART.1-3, 5-6, 8, 11: 25 ANS (SECRET DES DÉLIBÉRATIONS DU GOUVERNEMENT) ART. 4, 7, 10: 50 ANS (SECRET DE LA DÉFENSE NATIONALE)
Conditions d'accès
La communicabilité du versement est définie par le protocole de versement d’archives signé par Manuel Valls, Premier ministre. Les articles 4, 7 et 10 comprennent des documents classifiés « confidentiel défense ».
Modalités d'entrée
Protocole de versement.
Bernard Salzmann est né le 29 novembre 1972 à Nancy (Meurthe-et-Moselle). Ancien élève de l’École polytechnique, Bernard Salzmann est diplômé d’études approfondies de macroéconomie à l’Université de Paris-I, de l’Institut des actuaires français (IAF) et de l’École nationale de la statistique et de l’administration économique (ENSAE). Nommé administrateur de l’Institut national de la statistique et des études économiques (INSEE) en 1998, il débute sa carrière comme responsable des études économiques et des prévisions relatives aux évolutions salariales et aux 35 heures, au sein du bureau emploi et salaires, à la Direction de la prévision du ministère de l’Économie, des finances et de l’industrie. En 1999, il devient responsable des études économiques et des prévisions relatives au vieillissement, à la famille et à l’exclusion au sein du bureau des transferts sociaux, au sein de la même direction. Bernard Salzmann entre en 2001 au cabinet de Laurent Fabius, ministre de l’Économie, des finances et de l’industrie, en qualité de conseiller technique pour les comptes sociaux, avant d’être nommé dès 2002 conseiller financier adjoint à Washington (États-Unis). De retour en France en 2006, il devient chef du bureau de l’Union économique et monétaire de la Direction générale du Trésor et de la politique économique, au ministère de l’Économie, des finances et de l’emploi. Promu administrateur hors classe en 2007, Bernard Salzmann rejoint la même année la Société générale, tout d’abord comme directeur mondial de l’audit, puis à partir de 2013 comme directeur régional Amiens Haute-Picardie. Il est nommé en 2014 conseiller économie, finances, entreprises (arrêté du 30 avril 2014 ) au cabinet du Premier ministre, Manuel Valls, et conserve cette fonction jusqu’en juillet 2015 (arrêté du 31 juillet 2015 ). Depuis septembre 2015, Bernard Salzmann est directeur administratif de la Société générale.
Maud Bailly est née le 14 janvier 1979 à Paris. Diplômée de l’École normale supérieure (ENS) et de l’Institut d’études politiques (IEP) de Paris, elle est ancienne élève de l’École nationale d’administration (ÉNA, promotion République – 2005-2007 ). Nommée inspectrice des finances, elle débute en 2007 à l’Inspection générale des finances. À la suite d’une formation sur le terrain aux métiers du monde ferroviaire, Maud Bailly rejoint en 2011 la Société nationale des chemins de fer français (SNCF), tout d’abord comme directrice de la gare de Paris-Montparnasse, puis en 2014 comme directrice des trains. Elle entre en mai 2015 au cabinet de Manuel Valls, Premier ministre, en qualité de conseillère économie, finances, entreprises (arrêté du 4 mai 2015 ) et conserve ces fonctions jusqu’à la démission de Manuel Valls en décembre 2016. Depuis 2017, Maud Bailly est Chief digital Officier et membre du comité exécutif d’AccorHôtels. Elle est nommée par ailleurs membre du Conseil national du numérique en 2018. Depuis 2008, Maud Bailly est également enseignante en gestion, management public et économie numérique.
Issu de la fusion du versement de Bernard Salzmann et des archives de Maud Bailly, ce versement se compose pour l’essentiel de notes de cabinet et de dossiers de réunion et d’entretien, du Premier ministre le plus souvent, ventilés à l’origine par grands thèmes.
Au sein du cabinet de Manuel Valls, Premier ministre, le pôle Economie, finances, fiscalité, comptes publics et entreprises s’organisait de la façon suivante:
Chef de pôle
d’avril 2014 à juillet 2015 Bernard Salzmann, conseiller économie, finances, entreprises
de mai 2015 à décembre 2016 Maud Bailly, conseillère économie, finances, entreprises
Conseillers
d’avril 2014 à juillet 2015 Bernard Salzmann, conseiller économie, finances, entreprises
d’avril 2014 à juillet 2015 Florence Philbert,conseillère comptes publics
de juillet 2015 à décembre 2016 Stanislas Godefroy,conseiller comptes publics
d’avril 2014 à décembre 2016 Frédéric Brédillot, conseiller fiscalité et prélèvements obligatoires
d’avril 2014 à décembre 2016 Cédric Audenis, conseiller macro-économie
d’avril 2014 à février 2016 Sébastien Dessillons, conseiller entreprises, affaires industrielles
de janvier à décembre 2016 Romain Bonenfant,conseiller entreprises, affaires industrielles
d’avril 2014 à juillet 2016 Jérémie Pellet, conseiller financement de l’économie,
de juillet à décembre 2016 Marianne Thiery,conseillère financement de l’économie
Conseillers techniques
d’avril 2014 à octobre 2015 Marc-Henri Serre,conseiller technique budget
d’octobre 2015 à décembre 2016 Vincent Cristia,conseiller technique budget
de juillet 2014 à décembre 2016 Georges-Étienne Faure, conseiller technique numérique
Il convient de signaler également l’implication forte de Véronique Bédague-Hamilius, directrice du cabinet du Premier ministre, dans les dossiers économiques du mandat de Manuel Valls. Dans un souci d’intelligibilité et de concision, ce versement s’organise en trois grandes parties: le fonctionnement du cabinet, les finances publiques et la politique économique. Afin de tenir compte de la double provenance des documents constitutifs de ce versement, le fonctionnement du cabinet se subdivise en deux parties, correspondant aux dossiers généraux de Bernard Salzmann d’une part, et de Maud Bailly d’autre part. De façon inhabituelle, ces dossiers généraux ne sont pas des minutiers chronologiques, mais des collections de lettres, notes et notes de cabinet émanant pour la plupart des conseillers techniques, centralisées et visées par le conseiller chef de pôle. Ce premier ensemble est complété dans les deux cas par une collection de dossiers de réunion et d’entretien, dont chacun a été décrit afin de mieux rendre compte des activités des conseillers. À l’instar des dossiers généraux, les finances publiques distinguent d’une part un dossier général de suivi et d’autre part une collection d’entretiens et de réunions. Le thème principal de cette partie est la préparation du budget, formalisée par les projets de loi de finances, pour 2016 et 2017, dans le contexte très contraint du redressement des finances publiques et de la maîtrise de l’endettement. Les fréquents entretiens avec Michel Sapin,ministre des Finances et des comptes publics, et Christian Eckert,secrétaire d’État chargé du Budget, mais aussi les autres membres du gouvernement, rendent compte de la difficulté des négociations et de la faiblesse de la marge de manœuvre pour réaliser les objectifs politiques du gouvernement. La politique économique regroupe sous ce terme six sous-parties, qui correspondent à six pans de l’action gouvernementale, classées du général au particulier. Comme indiqué précédemment, chaque partie comporte un dossier général et une collection d’entretiens et de réunions. En ce qui concerne l’Union européenne tout d’abord, les sujets majeurs sont les échanges du gouvernement avec la Commission européenne concernant le redressement des finances publiques, dans le cadre notamment de la procédure de surveillance pour déficit excessif engagée contre la France, et la situation – ainsi que l’élaboration du plan d’aide – de la Grèce. Un des rares dossiers thématiques du versement est consacré aux conséquences du référendum sur l'appartenance du Royaume-Uni à l'Union européenne de juin 2016 et au choix du pays de quitter l’Union (Brexit). La modernisation et la réforme de l’État détaillent diverses mesures, comme la réforme de la Dotation globale de fonctionnement (DGF), la création de la Direction des achats de l’État ou encore le projet d’instauration du prélèvement à la source de l’impôt sur le revenu. Le financement de l’économie et l’investissement public désignent l’ensemble des mesures qui visent à soutenir et développer l’activité économique, par l’intermédiaire notamment du renforcement de la compétitivité des entreprises et de l’attractivité de la France. Parmi elles, on peut citer la loi du 6 août 2015 pour la croissance, l'activité et l'égalité des chances économiques, dite loi Macron, ainsi que le projet de loi « Nouvelles opportunités économiques » dit Macron 2 et finalement non abouti, dont certains dispositions ont été reprise dans la loi du 9 décembre 2016 relative à la transparence, à la lutte contre la corruption et à la modernisation de la vie économique, dite loi Sapin 2, ou encore la mise en œuvre du Programme d’investissements d’avenir (PIA). En miroir de ce que l’on peut observer dans la partie « finances publiques », les entretiens avec Emmanuel Macron,ministre de l’Économie, de l’industrie et du numérique, sont très fréquents. En ce qui concerne les entreprises, les généralités comportent deux sous-dossiers consacrés à la réforme du crédit d'impôt pour la compétitivité et l'emploi (CICE) d’une part, et aux mesures spécifiques en faveur des très petites entreprises (TPE) et des petites et moyennes entreprises (PME). La collection des entretiens et réunions fait état des nombreux échanges avec les dirigeants de grandes entreprises françaises et étrangères. Parmi les sujets saillants, figurent la « refondation de la filière nucléaire française », qui requiert le redressement d’Areva et son rapprochement d’ Electricité de France (EDF), ou encore la situation du groupe Alstom à Belfort (Territoire-de-Belfort). On peut relever la fréquence des entretiens de Maud Bailly, avec Martin Vial,Commissaire aux participations de l’État, chargé de veiller aux investissements de l’État actionnaire dans des entreprises qu’il juge stratégiques. En matière d’économie numérique, le sujet principal concerne l’élaboration et la mise en œuvre de la stratégie numérique du gouvernement, concrétisée en particulier par la loi pour une République numérique, promulguée le 7 octobre 2016 (loi Lemaire), et le développement de l’économie collaborative, conformément à la mission confiée à Pascal Terrasse,député de l’Ardèche, en octobre 2015. Enfin, le dernier dossier consacré au tourisme est peu développé. La préoccupation majeure porte sur les conséquences des attentats de novembre 2015 et sur les moyens d’aider ce secteur d’activité. Les très nombreux dossiers d’entretien et de réunion de ce versement offrent une description fine des activités du pôle économique, aussi bien au niveau du Premier ministre et de la présidence de la République que du cabinet. Ils constituent à ce titre une source d’information de premier plan pour éclairer les enjeux et les politiques économiques de cette période. Les éliminations ont porté sur les doubles, les publications et les documents conservés par ailleurs.
Sources complémentaires
SCN Archives nationales Les archives versées par les membres du Pôle économie sont en attente de classement.
Cabinet de Jean->Marc Ayrault,Premier ministre
20150156 Dossiers de Julien Rencki et Guillaume Chabert,conseillers successifs pour l’économie, les finances et les entreprises. 2012-2014
20150201 Dossiers de Nicolas Namias,conseiller technique pour le financement de l’économie, les entreprises et les affaires économiques internationales. 2012-2014
20150202 Dossiers de Pierre Bachelier-Iltis, conseiller technique pour les affaires industrielles. 2012-201?
20150203 Dossiers de Fabien Dell,conseiller technique pour la macroéconomie et la zone euro puis pour la stratégie économique. 2012-2014
20150239 Dossiers de Philippe-Emmanuel de Beer, conseiller pour la fiscalité et les prélèvements obligatoires de juin 2012 à mars 2014. 2012-2014
Cabinet de François Fillon, Premier ministre
20140596 Dossiers de Marie-Anne Barbat-Layani, directrice-adjointe du cabinet (économie, finances et industrie, art.1-12). 2010-2012
20130373 Dossiers de Philippe Ravalet,conseiller technique pour la macroéconomie et l'emploi de juin 2007 à juin 2008 et de Clotilde L’Angevin, chargée de mission puis conseillère technique pour la macroéconomie et les prévisions économiques de juillet 2008 à juin 2009.
20144694 Dossiers de Franck Demaille et Romain Launay,conseillers techniques pour le financement des entreprises, les petites et moyennes entreprises, l’artisanat, les services, la concurrence, la consommation et le tourisme, respectivement de juin 2007 à novembre 2009 et de novembre 2009 à janvier 2012.
20144694 Dossiers de Ferdinand Tomarchio,conseiller technique pour l’industrie, les services et la compétitivité de février à mai 2012.
Cabinet de Dominique de Villepin, Premier ministre
20120100 Dossiers d’Alain Demarolle,conseiller économique et financier de juin 2005 à mars 2007, de Mathilde Lemoine,conseillère technique pour la macroéconomie et la fiscalité de juin 2005 à août 2006 et d'Olivier Cuny,conseiller technique pour la macroéconomie et les affaires économiques internationales de septembre 2006 à mai 2007. 2005-2007
20120101 Dossiers d'Alain Quinet,directeur-adjoint du cabinet pour les affaires économiques de juin 2005 à avril 2007. 2003-2007
20120004 Dossiers d’Olivier Cuny,conseiller technique pour la macroéconomie et les affaires économiques internationales (art. 14-15). 2002-2007
Sommaire
FONCTIONNEMENT DU CABINET: ART. 1-3
Bernard Salzmann: Art. 1-2
Maud Bailly: Art. 2 (suite)-3
FINANCES PUBLIQUES: ART. 3 (suite)-4
POLITIQUE ÉCONOMIQUE: ART. 5-11
Union européenne: Art. 5
Modernisation et réforme de l’État: Art. 6
Financement de l’économie et investissement public: Art. 7-8
Entreprises: Art. 8 (suite)-10
Économie numérique: Art. 10 (suite)-11
Tourisme: Art. 11 (suite)
- REPERTOIRE COTE CAC: 20180515 CABINET DE Manuel Valls, Premier ministre DE 2014 Ā 2016., AN-2018-0515-1/AN-2018-0515-11
  - Fonctionnement du cabinet, Art. 1-3; AN-2018-0515-1/AN-2018-0515-3
    - Bernard Salzmann
      - Notes
      - Entretiens et réunions
    - Maud Bailly
      - Notes
      - Entretiens et réunions
        - Art. 2 (suite): 2015, AN-2018-0515-2
          - 03-2015/05-2015, ORDRE DU JOUR / NOTE MANUSCRITE
            Participation de Maud Bailly, conseillère économie, finances, entreprises au cabinet du Premier ministre, Manuel Valls, à la réunion de cabinet consacrée à l'apprentissage, le 7 mai 2015.
          - 10-2014/05-2015, NOTES DE CABINET / FICHES
            Préparation de la participation de Manuel Valls, Premier ministre, à la réunion consacrée à la réforme de l'impôt sur le revenu, à la présidence de la République, le 26 mai 2015.
          - 10-2014/05-2015, MESSAGES / NOTES DE CABINET / NOTES / FICHES DE SYNTHESE
            Préparation et déroulement de la réunion de ministres consacrée à la crise du secteur de l'élevage porcin, le 18 août 2015.
          - 06-2015/08-2015, NOTES DE CABINET / TABLEAUX / GRAPHIQUES
            Préparation de la réunion de ministres présidée par Manuel Valls, Premier ministre, consacrée à la fiscalité des énergies, le 24 août 2015.
          - 09-2015, MESSAGES / NOTES DE CABINET / GRAPHIQUES / TABLEAUX
            Préparation et déroulement de la participation de Manuel Valls, Premier ministre, à la réunion consacrée aux finances publiques, à la présidence de la République, le 31 août 2015.
          - 09-2015, NOTE DE CABINET / MESSAGE / NOTE MANUSCRITE / DOCUMENT DE PRESENTATION / FICHE
            Préparation de la participation de Manuel Valls, Premier ministre, à la réunion de ministres consacrée au budget 2016, à la présidence de la République, le 9 septembre 2015.
          - 10-2015, COMMUNIQUE DE PRESSE / PROJETS DE COMMUNIQUE / NOTE DE CABINET
            Préparation et déroulement de la réunion de ministres présidée par Manuel Valls, Premier ministre, consacrée à la fiscalité des carburants, le 14 octobre 2015.
          - 10-2015/11-2015, MESSAGE / NOTE DE CABINET / FICHE
            Préparation et déroulement de la réunion de cabinet consacrée à la fiscalité locale des retraités, le 1er novembre 2015.
          - 11-2015/01-2016, MESSAGES / ARGUMENTAIRE / NOTE DE CABINET / LETTRE
            Préparation et déroulement de la réunion de cabinet consacrée à l'examen de l'amendement présenté par Pierre-Alain Muet, députe du Rhône, et Jean-Marc Ayrault, député de Loire-Atlantique, dans le cadre du projet de loi de finances pour 2016, le 10 novembre 2015.
          - 11-2015/12-2015, NOTES DE CABINET / NOTE / FICHE / GRAPHIQUE
            Préparation de l'entretien de Manuel Valls, Premier ministre, avec Myriam El Khomri, ministre du Travail, de l'emploi, de la formation professionnelle et du dialogue social, Emmanuel Macron, ministre de l'Économie, de l'industrie et du numérique, et Michel Sapin, ministre des Finances et des comptes publics, le 4 décembre 2015.
          - 11-2015/12-2015, NOTES DE CABINET
            Préparation de l'entretien de Manuel Valls, Premier ministre, avec le professeur Daniel Cohen, économiste, le 8 décembre 2015.
          - 11-2015/12-2015, NOTES DE CABINET / FICHE / TABLEAU RECAPITULATIF
            Préparation de la réunion de travail présidée par Manuel Valls, Premier ministre, consacrée à la transformation numérique de l'économie, le 8 décembre 2015.
          - 11-2015/12-2015, NOTES DE CABINET / FICHE / TABLEAU RECAPITULATIF
          - 12-2015/01-2016, MESSAGES / TABLEAU RECAPITULATIF / LETTRE / NOTES DE CABINET
            Préparation et déroulement de la réunion de cabinet consacrée à la situation conjoncturelle de l'emploi, le 16 décembre 2015.
          - 12-2015, NOTES DE CABINET / COMMENTAIRE / DOCUMENT DE PRESENTATION
            Préparation de la participation de Manuel Valls, Premier ministre, à la réunion consacrée au prélèvement à la source de l'impôt sur le revenu, à la présidence de la République, le 21 décembre 2015.
        - Art. 3: 2016, AN-2018-0515-3
          - 12-2015/01-2016, DOCUMENT DE TRAVAIL / NOTE DE CABINET / TABLEAUX
            Préparation de l'entretien de Manuel Valls, Premier ministre, avec Louis Schweitzer, Commissaire général à l'investissement, le 4 janvier 2016.
          - 05-01-2016, ORDRE DU JOUR
            Préparation de l'entretien de Maud Bailly, conseillère économie, finances, entreprises au cabinet du Premier ministre,Manuel Valls, avec Martin Vial, commissaire aux participations de l'Etat, le 5 janvier 2016.
          - 11-01-2016, MESSAGES / DOCUMENT DE PRESENTATION
            Préparation de l'entretien de Maud Bailly, conseillère économie, finances, entreprises au cabinet du Premier ministre,Manuel Valls, avec Paul Bazin, inspecteur général des finances, concernant la mission de modernisation de l'action publique sur le logement locatif meublé, dite mission Airbnb, le 11 janvier 2016.
          - 01-2016, PROGRAMME / NOTES DE CABINET / FICHES / ELEMENTS DE LANGAGE / PLAN DE TABLE / LISTES DES PARTICIPANTS / BIOGRAPHIES
            Préparation du voyage de Manuel Valls, Premier ministre, à l'occasion du Forum économique mondial, à Davos (Suisse) les 20 et 21 janvier 2016.
          - 01-2016, MESSAGE / NOTE DE CABINET
            Préparation de l'entretien de Manuel Valls, Premier ministre, avec Martin Bouygues, président-directeur général du groupe Bouygues, le 28 janvier 2016.